臺灣高等法院交通事件裁定　　　　　　 95年度交抗字第863號
抗告人　即
原處分機關　交通部公路總局新竹區監理所新竹市監理站
受　處分人　甲○○
上列抗告人因受處分人違反道路交通管理處罰條例案件，不服臺
灣新竹地方法院中華民國九十五年九月二十九日所為裁定（九十
五年度交聲字第一六五號），提起抗告，本院裁定如下：
    主  文
抗告駁回。
    理  由
一、本件原處分機關交通部公路總局新竹區監理所新竹市監理站
    ，認異議人即受處分人甲○○駕駛車牌號碼ＭＫ３－９６７
    號重型機車，於民國九十五年五月二十四日晚上十時五十一
    分許，在新竹市○○○○○路口處，因酒後駕車為新竹市警
    察局交通隊查獲，經檢測其呼氣酒精濃度達０．五九ＭＧ/
    Ｌ，並填掣開竹市警交字第Ｅ0－0000000號違規單
    移送原處分機關處理在案。嗣異議人接獲違規通知單後不服
    舉發，於應到案日期（九十五年六月八日）前，向原處分機
    關提出陳述，乃由原處分機關依（修正前）道路交通管理處
    罰條例第三十五條第一項規定，於九十五年六月一日以竹監
    新三字第裁五一－Ｅ00000000號裁處異議人罰鍰新
    臺幣（下同）四萬五千元，並吊扣其駕駛執照一年（裁決書
    載為十二個月）處分。異議人不服向原審聲明異議，略以：
    其固於上揭時、地酒醉駕車，惟此行為業經臺灣新竹地方法
    院檢察署檢察官為「緩起訴處分」，基於行政罰法「一事不
    二罰」之原則，原處分再依道路交通管理處罰條例處罰顯有
    違誤等語。經原審受理後，認異議人所受之「緩起訴處分」
    尚未實質確定，其中有關罰鍰之處分符合行政罰法「一事不
    二罰」之要件，而撤銷原處分，另就其他種類行政罰之吊扣
    處分，裁罰異議人吊扣駕駛執照一年之處分。
二、抗告意旨略謂：原裁定既以異議人之「緩起訴處分」處於未
    實質確定之狀態，符合行政罰法上「一事不二罰」，自應待
    該緩起訴處分於九十六年六月十四日實質確定後，再為處理
    ；然原裁定於撤銷抗告人之處分後，復裁定吊扣異議人駕駛
    執照一年，此將使抗告人日後在「緩起訴處分」實質確定後
    ，無法再就異議人同一違規行為有關「罰鍰」部分再為處分
    ，為此提起抗告，請求撤銷原裁定云云。是本件應審究者，
    厥為（一）道路交通管理處罰條例業經修正，本件其適用之
　　準據何在；（二）異議人所涉刑事案件業經「緩起訴處分」
　  ，有無行政罰法中「一事不二罰」原則之適用；（三）若有
    一事不二罰之適用，能否就吊扣駕駛執照部分先行裁罰，抑
    或須等待緩起訴確定後，再行處理；茲分述如后。
三、查道路交通管理處罰條例業經總統於九十四年十二月二十八
    日以華總一義字第０九四００二一二五八一號令公布修正，
    且經行政院於九十五年六月二十三日以院臺交字第０九五０
    ０八七六八五號令發布定自九十五年七月一日施行。其中第
    三十五條第一項規定「汽車駕駛人，駕駛汽車經測試檢定有
    下列情形之一者，處新臺幣一萬五千元以上六萬元以下罰鍰
    ，並當場移置保管該汽車及吊扣其駕駛執照一年；因而肇事
    致人受傷者，並吊扣其駕駛執照二年；致人重傷或死亡者，
    吊銷其駕駛執照，並不得再考領：（一）酒精濃度超過規定
    標準。（二）吸食毒品、迷幻藥、麻醉藥品及其相類似之管
    制藥品。」，此條項之內容並未變更。而汽車駕駛人飲用酒
    類或其他類似物後，其吐氣所含酒精濃度超過每公升０．二
    五毫克，或血液中酒精濃度超過百分之０．０五以上者，不
    得駕車，道路交通安全規則第一百十四條第二款亦規定甚明
    。按行為後法律或自治條例有變更者，適用行政機關最初裁
    處時之法律或自治條例；但裁處前之法律或自治條例有利於
    受處罰者，適用最有利於受處罰者之規定，行政罰法第五條
    定有明文。是行政罰之法律、自治條例變更，係以行政機關
    「最初裁處」之時間為斷，依「從新從輕原則」為比較新舊
    法律、自治條例之適用；而道路交通管理處罰條例所規定之
    罰鍰、記點之裁罰，本屬行政罰之性質，不因其歸由普通法
    院刑事庭處理而有異（參照上開行政罰法第一條、第二條將
    罰鍰、記點處分均定為行政罰），即有上開行政罰法第五條
    規定之適用。本件異議人於九十五年五月二十四日行為時，
    原處分機關九十五年六月十六日為裁決處分時，道路交通管
    理處罰條例既尚未公布修正施行，自應適用「裁處時」之法
    律即修正前道路交通管理處罰條例之規定，不生首揭法條所
    定比較新舊法之問題。至原裁定引最高行政法院八十九年九
    月份第一次庭長法官聯席會議之決議，認應適用法院裁判時
    法，但此項決議之內容係行政罰法公布施行前所作，在行政
    罰法公布施行後，應無再加適用之餘地，此觀該院於九十五
    年判字第三三五號、第三三六號判決，業已變更該次會議結
    論之見解自明。惟本件新舊法之內容均相同，故其適用結果
    並無二致，是原裁定雖係適用修正後新法，但仍不影響其結
    果，合先敘明。
四、又九十四年二月五日公布、九十五年二月五日施行之行政罰
    法第二十六條規定「一行為同時觸犯刑事法律及違反行政法
    上義務規定者，依刑事法律處罰之。但其行為應處以其他種
    類行政罰或得沒入之物而未經法院宣告沒收者，亦得裁處之
    。前項行為如經不起訴處分或為無罪、免訴、不受理、不付
    審理之裁判確定者，得依違反行政法上義務規定裁處之。」
    此即所謂「一事不二罰」原則。又被告所犯為死刑、無期徒
    刑或最輕本刑三年以上有期徒刑以外之罪，檢察官參酌刑法
    第五十七條所列事項及公共利益之維護，認以「緩起訴」為
    適當者，得定一年以上三年以下之緩起訴期間為緩起訴處分
    ，其期間自緩起訴處分確定之日起算；又被告於緩起訴期間
    內，有下列情形之一者，檢察官得依職權或依告訴人之聲請
    撤銷原處分，繼續偵查或起訴：（一）於期間內故意更犯有
    期徒刑以上刑之罪，經檢察官提起公訴者；（二）緩起訴前
    ，因故意犯他罪，而在緩起訴期間內受有期徒刑以上刑之宣
    告者；（三）違背第二百五十三條之二第一項各款之應遵守
    或履行事項者；刑事訴訟法第二百五十三條之一第一項、第
    二百五十三條之三第一項分別定有明文。準此，被告經檢察
    官為「緩起訴」處分者，於「緩起訴」之猶豫期間內，其最
    後是否會被檢察官提起公訴，猶懸而未定，意即「緩起訴」
    處分於猶豫期間內尚未具有實質之確定力，檢察官於期間內
    ，可對被告繼續觀察，此時若被告顯無反省警惕之情或根本
    欠缺反省警惕之能力，檢察官仍得依職權或依告訴人之聲請
    ，將被告「緩起訴」處分撤銷。而行政罰法第二十六條第二
    項規定經不起訴處分或為無罪、免訴、不受理、不付審理之
    裁判「確定」者，始得依違反行政法上義務規定裁處之規定
    ，雖不包括「緩起訴」處分在內，然「緩起訴」處分之最終
    使被告免於刑事訴追之效果，與「不起訴」處分效果相同，
    行政罰法第二十六條第二項是否包括緩起訴處分情形，固非
    無疑（此部分學者、行政機關及司法實務見解仍分歧）。惟
    依行政罰法第二十六條第二項之立法意旨，亦必須待緩起訴
    處分實質確定時，異議人（即被告）才最終地確定免於受刑
    事訴追，原處分機關始得為行政裁罰，亦即在緩起訴期間內
    即猶豫期間期滿前，該緩起訴處分仍有被撤銷之可能，此時
    原處分機關若依法為行政裁決，將使受處分人有同時遭受行
    政處罰及刑事訴追之危險，顯與行政罰法第二十六條規定之
    立法意旨相違背，應認不得得為之，始符其意旨。
五、有謂交通部曾於九十五年七月十七日交路字第０九五０００
    六九八六號函釋略以，查法務部行政罰法諮詢小組第一次會
    議記錄既已明確結論略以：「緩起訴乃附帶條件的不起訴處
    分，亦即是不起訴的一種」在案，當依該部上開函釋結論及
    行政罰法第二十六條第二項規定，是以緩起訴乃依刑事訴訟
    法第二百五十三條之二第一項規定對被告所課予之負擔，係
    一種特殊之處遇措施，並非刑罰，是以本案尚無行政罰法「
    一事不二罰」之適用。另道路交通案件處理辦法第三條規定
    略以：交通案件聲明異議之處罰，違反道路交通管理處罰條
    例應依條例處罰。而認本件原依據之裁決法源處罰條例既已
    列舉處罰項目，且行政命令亦明定其項目，原處分機關裁即
    可立裁決云云。惟查：
　　（一）按法官依據法律獨立審判，憲法第八十條載有明文。
　　　　　各機關依其職掌就有關法規為釋示之行政命令，法官
　　　　　於審判案件時，固可予以引用，但仍得依據法律，表
　　　　　示適當之不同見解，並不受其拘束；司法行政機關所
　　　　　發司法行政上之命令，如涉及審判上之法律見解，僅
　　　　　供法官參考，法官於審判案件時，亦不受其拘束（司
　　　　　法院大法官會議解釋釋字第二一六號解釋意旨參照）
　　　　　。查抗告人為本件裁處處，固有交通部九十五年七月
          十七日交路字第０九五０００六九八六號函釋為依據
          ；惟依上開大法官會議解釋釋字第二一六號解釋意旨
          ，交通部上開函釋，僅得供本院參考，本院並不受其
          拘束，核先敘明。又行為人犯罪後雖經檢察官依職權
          諭知緩起訴，惟緩起訴於猶豫期間內，其尚有可能遭
          撤銷致效力懸而未定，而不具實質確定力。雖行政罰
          法第二十六條並未將緩起訴列屬「一事不二罰原則」
          之適用範圍，且緩起訴最終可能與不起訴有相同效果
          ，惟自該條立法意旨觀之，須待行為人因緩起訴處分
          終局確定而不受刑事訴追時，行政機關始得為行政裁
          罰，如行政機關於緩起訴期間內為行政裁決，自有可
          能因緩起訴日後遭撤銷而使異議人（即被告）同時受
          有行政處罰及刑事訴追，此顯與該條之立法意旨相悖
　　　　　，故應依有利於行為人之解釋，認應受行政裁罰之行
　　　　　為，關於「罰鍰」部分，同一事實如經緩起訴處分確
　　　　　定者，亦有行政罰法第二十六條明定「一事不二罰」
　　　　　原則之適用。故本件受處分人因本件交通違規行為，
　　　　　係同時違犯刑事法律及行政法規，依上開說明，罰鍰
　　　　　部分自應依刑事法律處罰之。況受處分人前經檢察官
　　　　　命應向公益團體支付三萬元確定在案，此雖非刑法所
　　　　　定刑罰種類，惟已對受處分人產生相當制約及影響財
　　　　　產上權利，應認實質上已該當於行政罰法第二十六條
  　　　　第一項之「依刑事法律」處罰，故原處分機關對受處
　　　　　分人本件交通違規行為予以裁罰時，除吊扣駕駛執照
　　　　　仍得予以裁處外，就該罰鍰四萬九千五百元部分，應
　　　　　依行政罰法第二十六條第一項前段規定，以刑事法律
　　　　　處罰，不得再依上揭道路交通管理處罰條例等規定裁
　　　　　罰之。上開交通部令函認緩起訴乃特殊處遇措施，而
　　　　　非刑罰，應無行政罰法「一事不二罰」之適用等語，
　　　　  容有誤會。
　　（二）次按交通案件之處罰，除違反道路交通管理處罰條例
　　　　　或社會秩序維護法及其他法律，應依該條例或社會秩
　　　　　序維護法及其他法律處罰外，其刑事責任部分，仍適
　　　　　用刑事法律有關規定處理之，道路交通案件處理辦法
　　　　　第三條定有明文。依上開規定，凡交通案件之處罰，
　　　　　應依該違反行為之態樣、違反後應予處罰之性質等細
　　　　　節，異其處理方式，非謂違規人違規後僅得於刑罰與
　　　　　行政罰擇一處罰，亦即於行政罰法第二十六條所定條
　　　　　件下，二種不同型式、目的之處罰仍得同時並存，故
　　　　　行政罰法第二十六條之規定，並未排除刑罰與行政罰
　　　　　同時並存之情形，況依道路交通案件處理辦法第一條
　　　　　規定：「本辦法依道路交通管理處罰條例第八十九條
　　　　　並參照同條例第十條及第八十八條之規定訂定之」。
　　　　　道路交通案件處理辦法係依道路交通管理處罰條例之
　　　　　規定訂定，亦即道路交通管理處罰條例為道路交通案
　　　　　件處理辦法之母法，而行政罰法復為行政法中關於行
　　　　　政罰之總則性規定，道路交通管理處罰條例亦須遵循
　　　　　行政罰法之規定，則道路交通案件處理辦法之解釋及
　　　　　適用，自均不得違反行政罰法之規定，故上開所指本
  　　　　件應無行政罰法「一事不二罰」之適用，而應依道路
　　　    交通管理處罰條例規定審究等語，亦無理由。
六、本件異議人就於前揭時地酒後駛上開重型機車（原裁定第四
    頁第一行誤載為自用小客車），經警測其呼氣酒精濃度達每
    公升０．五九ＭＧ／Ｌ，經警舉發「酒後駕車」違規，並經
　　臺灣新竹地方法院檢察署檢察官於九十五年五月二十九日以
　  九十五年度速偵字第九八九號為緩起訴處分，其期間為一年
    ，異議人應於緩起訴確定後，接獲繳款通知一個月內，向新
　　竹市觀護志工協進會支付三萬元，且經臺灣高等法院檢察署
  　於九十五年六月十四日駁回再議之聲請之情，有新竹市警察
　　局舉發違反道路交通管理事件通知單、緩起訴處分書各一件
  　附卷足憑，異議人確於上開時地飲酒超過規定標準之事實，
　　堪以認定。異議人於上開時地飲酒開車之公共危險犯行，同
　  時觸犯道路交通管理處罰條例之規定，經警方開單舉發後，
    原處分機關於九十五年六月一日以竹監新三字第裁五一－Ｅ
　　00000000號裁處異議人罰鍰四萬五千元，並吊扣其
　  駕駛執照一年等情，亦有新竹市警察局舉發違反道路交通管
    理事件通知單，及交通部公路總局新竹區監理所新竹市○○
　　○○○道路交通管理事件裁決書各一份在卷可證。本件原處
　  分之裁決日期為九十五年六月一日，然異議人既因同一案件
    ，先經檢察官為緩起訴處分，前開緩起訴處分於九十五年六
　　月十四日方確定，且緩起訴期間為一年，於一年後即九十六
  　年六月十四日始實質確定。在緩起訴處分期間尚未期滿而未
　　實質確定前，新竹市監理站即就同一事件裁決異議人罰鍰四
　  萬五千元，並吊扣其駕駛執照一年之處分，依上開說明，其
    中有關「罰鍰」部分顯與行政罰法第二十六條第二項「一事
    不二罰」之規定有違，異議人此部分之異議即有理由，原審
    應僅將該不當部分撤銷已足（本件原裁定將原處分全部撤銷
    ，另為裁定，詳下述）。
七、又行政罰法第二十六條規定：「一行為同時觸犯刑事法律及
    違反行政法上義務規定者，依刑事法律處罰之。但其行為應
　　處以其他種類行政罰或得沒入之物而未經法院宣告沒收者，
　  亦得裁處之。前項行為如經不起訴處分或為無罪、免訴、不
    受理、不付審理之裁判確定者，得依違反行政法上義務規定
　　裁處之。」。此其他種類行政罰，係指違反行政法上之義務
　  應受「裁罰性」之「不利處分」，依行政罰法第二條規定，
    包括限制或禁止行為之吊扣證照處分。究其立法目的，一行
    為同時觸犯刑事法律及違反行政法上義務規定時，由於刑罰
　　與行政罰同屬對不法行為之制裁，而刑罰之懲罰作用較強，
　  故依刑事法律處罰，即足資警惕時，實無一事二罰再處行政
    罰之必要，且刑事法律處罰，由法院依法定程序為之，較符
　　合正當法律秩序，應予優先適用，但罰鍰以外之沒入或其他
　  種類行政罰，因兼具維護公共秩序之作用，為達行政目的，
    行政機關仍得併予裁處。而道路交通主管機關對於汽車駕駛
　　人之酒後駕車行為，依上開道路交通管理處罰條例第三十五
　  條第一項第一款規定予以裁罰，係對行為人違反行政法上義
    務規定之行政罰，且該條例關於一行為同時觸犯刑事法律及
    違反行政法上義務規定者，並無特別規定，是以，汽車駕駛
    人酒後駕車行為，經測試檢定酒精濃度超過規定標準，同時
    涉犯刑法第一八五條之三之公共危險罪嫌者，道路交通主管
    處罰機關除有上開行政罰法第二十六條第一項但書規定，得
    處以其他種類行政罰之情形外，關於罰鍰部分，即應依上開
    行政罰法第二十六條及道路交通管理處罰條例第十條規定，
    移送地方法院檢察署處理，於移送後，非有上開行政罰法第
    二十六條第二項所定不起訴等事由，得依違反行政法上義務
    規定裁處者，不得再依道路交通管理處罰條例第三十五條第
    一項第一款規定，裁處行為人罰鍰之行政罰。但吊扣駕駛執
    照屬於行政罰法第二十六條第一項但書所稱其他種類行政罰
　　，仍得裁處之。易言之，依行政罰法第二十六條規定可知，
  　「罰鍰」之處分與「吊扣」駕駛執照一年之處分，二者係屬
    可分，不必同時為之。
八、綜上所述，異議人雖有於上開時、地酒後駕車，違反道路交
    通管理處罰條例第三十五條第一項第一款規定之違規行為，
    惟異議人上開酒後駕車之行為，係屬同時觸犯刑事法律及違
    反行政法上義務規定之行為，揆諸前揭規定與說明，罰鍰部
    分應依刑事法律處罰之，況異議人在經臺灣新竹地方法院檢
    察署檢察官為緩起訴處分時，並經該署檢察官命其對向公益
    團體亦即新竹市觀護志工協會支付三萬元確定在案，已如前
    述，此固非刑法所定刑罰之種類，然已對異議人名譽、心理
    產生相當制約並影響被告財產上之權利，亦應可實質該當行
    政罰法第二十六條第一項之「依刑事法律」之處罰。據此，
    原處分機關依道路交通管理處罰條例第三十五條第一項第一
    款規定，對異議人上開酒後駕車之違規行為予以裁罰時，除
    其行為應處以其他種類行政罰即吊扣駕駛執照十二個月部分
    ，仍得予以裁處外，就異議人違反行政法上之義務而受罰鍰
    四萬九千五百元部分，依行政罰法第二十六條第一項前段規
    定，即應依刑事法律處罰之，不得再依上揭道路交通管理處
    罰條例等規定裁罰之。從而，原處分機關依道路交通管理處
    罰條例第三十五條第一項第一款規定，裁處吊扣異議人駕駛
    執照十二個月之其他種類行政裁罰部分，於法並無不合，然
    原處分裁處異議人罰鍰四萬九千五百元之行政罰部分，則有
    未洽，原裁定雖將全部處分撤銷，雖有瑕疵，但其已另為吊
    扣異議人駕駛執照一年之處分，其結果仍屬相同，原處分機
    關據此裁定執行即可，至抗告人指稱此將使嗣後無從再為罰
    鍰之處分，惟不同種類之處分可分別為之，已如前述，則本
    件抗告人所執抗告理由即不足採。是本件抗告為無理由，應
    駁回之。
據上論斷，依道路交通案件處理辦法第二十六條、道路交通管理
處罰條例第八十九條、刑事訴訟法第四百十二條，裁定如主文。
中　　華　　民　　國　　96　　年　　2 　　月　　5 　　日
                  交通法庭  審判長法　官  蔡秀雄
　　　　　　　　　　　　　　  　　法  官  陳國文
　　　　　　　　　　　　　　　  　法  官  鄭水銓
以上正本證明與原本無異。
不得再抗告。
                                  書記官  劉貞達
中　　華　　民　　國　　96　　年　　2 　　月　　5 　　日
